臺灣高等法院刑事判決
110年度上訴字第339號
上  訴  人  臺灣桃園地方檢察署檢察官
上  訴  人  
即  被  告  陳家齊




上列上訴人等因被告違反毒品危害防制條例案件，不服臺灣桃園
地方法院109年度審訴字第1095號，中華民國109年12月9日第一
審判決（起訴案號：臺灣桃園地方檢察署109年度毒偵字第1570
），提起上訴，本院判決如下：
    主  文
上訴駁回。
    理  由
一、公訴意旨略以：陳家齊基於施用第一級毒品之犯意，於民國
    109年3月2日凌晨3時30分為警採尿時往前回溯26小時內之某
    時許，在某處以將第一級毒品海洛因摻入香菸吸食方式，施
    用第一級毒品海洛因1次。嗣於同日凌晨2時30分許，在桃園
    市○○區○○○路0段000號前，因另案通緝為警查獲，經採集尿液
    送驗後，結果呈可待因及嗎啡陽性反應，並扣得殘渣袋1只
    ，始悉上情，因認陳家齊涉犯毒品危害防制條例第10條第1
    項之施用第一級毒品罪嫌等語。
二、原判決意旨略以：上訴人即被告(下稱被告)陳家齊本案施用
    毒品之時間距前次觀察、勒戒及強制戒治執行完畢日(即99
    年7月29日)逾3年，依修正後之毒品危害防制條例第20條第3
    款規定，被告應再受觀察、勒戒。本案因法律修正之情事變
    更，致欠缺訴追條件，又檢察官就施用毒品案件，於偵查階
    段可選擇為戒癮治療或聲請觀察勒戒之程序，法院不宜逕就
    本案為觀察勒戒裁定，爰不經言詞辯論，逕為不受理之判決
    等語。　　
三、按起訴之程序違背規定者，應諭知不受理之判決，並得不經
    言詞辯論為之，刑事訴訟法第303條第1款、第307條分別定
    有明文。上述規定，依同法第364條規定，於第二審審判程
    序亦有準用。刑事訴訟法第303條第1款規定所稱「案件有起
    訴之程序違背規定之情形者」，係指檢察官提起公訴之訴訟
    行為於程序上有違法律之規定而言，而提起公訴之訴訟行為
    是否於程序上有違法律規定，原則上固以起訴時所存在之事
    項及法律規定為判斷，惟檢察官起訴後始發生之情事變更事
    由，致法院不能為實體審理及判決者，亦屬「起訴之程序違
    背規定」。
四、次按，施用第一、二級毒品為犯罪行為，毒品危害防制條例
    第10條設有處罰規定。故施用第一、二級毒品者，本應科以
    刑罰。惟基於刑事政策，對合於一定條件之施用者，依同法
    第20、24條等規定，係採「觀察、勒戒或強制戒治」與「附
    命完成戒癮治療緩起訴處分」等雙軌治療模式。而本次於10
    9年7月15日修正施行之毒品危害防制條例第20條第3項及第2
    3條第2項，雖僅將原條文之再犯期間由「5年」改為「3年」
    ，惟鑑於將施用毒品者監禁於監獄內，僅能短期間防止其接
    觸毒品，因慣用毒品產生之「心癮」根本無法根除，並慮及
    毒品危害防制條例施行多年累積之戒毒經驗及實效，暨逐步
    擴充之醫療、戒癮機構、專業人力、社區支援系統等資源，
    尤以本次毒品危害防制條例第24條修正，擴大檢察官對施用
    毒品者附條件緩起訴處分之範圍，使其能視個案具體情形給
    予適當多元社區處遇。是本次修正後對於施用毒品者之思維
    ，自應與時俱進，擺脫以往側重於「犯人」身分之處罰，著
    重其為「病患」之特質，並以「治療」疾病為出發點，重新
    評價前揭所謂「3年後再犯」之意義。因此，上述所謂「3年
    後再犯」，只要本次再犯（不論修正施行前、後）距最近1
    次觀察、勒戒或強制戒治執行完畢釋放，已逾3年者，即該
    當之，不因其間有無犯第10條之罪經起訴、判刑或執行而受
    影響，應由檢察官循上開雙軌治療模式，為合義務之裁量處
    置（最高法院109年度台上大字第3826號裁定、109年度台上
    字第3826號刑事判決意旨參照）。又參酌毒品危害防制條例
    第20條之立法理由，施用毒品者未完成「附命緩起訴」之戒
    癮治療，緩起訴處分後經撤銷，其緩起訴處分並未完成，自
    不得解為等同「觀察、勒戒」之處遇已完成，即不得認其事
    實上已接受等同「觀察、勒戒或強制戒治」執行完畢釋放之
    處遇，自無從依此起算3年之再犯期間。
五、經查：
  ㈠被告前因施用毒品案件，經原審法院以98年度毒聲字第413號
    裁定送觀察、勒戒後，因認有繼續施用毒品之傾向，經原審
    法院以98年度毒聲字第1238號裁定令入戒治處所施以強制戒
    治，嗣因強制戒治成效評定合格，認無繼續強制戒治之必要
    ，於99年7月29日釋放出所，並經臺灣桃園地方檢察署檢察
    官以99年度戒毒偵字第148號為不起訴處分確定；其後被告
    又因多次違犯施用毒品案件，並經判刑確定而執行；另被告
    於106年間因施用毒品案件，經檢察官以106年度毒偵字第41
    59號為附命完成戒癮治療條件之緩起訴處分確定，緩起訴期
    間自106年11月10日起至107年11月9日止，嗣因其於緩起訴
    期間內未依規定完成戒癮治療，經檢察官以107年度撤緩字
    第706號撤銷前揭緩起訴處分，並以108年度撤緩毒偵字第30
    號聲請簡易判決處刑，經原審法院以108年度壢簡字第247號
    判處有期徒刑4月，再經原審法院以108年度簡上字第448號
    判決上訴駁回確定等情，有本院被告前案紀錄表在卷可憑（
    見本院卷第31至46頁）。是被告於前揭觀察、勒戒及強制戒
    治執行完畢後，雖曾受附命進行戒癮治療之緩起訴處分，但
    業經撤銷，其最近一次「觀察、勒戒或強制戒治」執行完畢
    之時間乃係「99年7月29日」，此部分事實，堪以認定。
　㈡本案被告被訴施用第一級毒品之時間為「109年3月2日凌晨3
    時30分許為警採尿時往前回溯26小時內之某時許」，距被告
    最近1次「觀察、勒戒或強制戒治」執行完畢之日，已逾3年
    ，核屬毒品危害防制條例第20條第3項所規定之「3年後再犯
    」，不因其間是否另犯施用毒品案件經起訴、判刑或執行而
    受影響。揆諸前開說明，於本次毒品危害防制條例修法後，
    已賦予檢察官視個案不同而為觀察、勒戒或附條件緩起訴(
    附命完成戒癮治療或毋庸戒癮治療之條件)之多元處遇，又
    經本院綜合審酌本件被告施用毒品之情形、品德、素行、家
    庭等生活狀況，為整體判斷後，認逕予裁定觀察、勒戒，對
    被告顯屬不利、有失公平，自應由檢察官重啟處遇程序，針
    對本件個案再行具體審酌，聲請法院裁定觀察、勒戒或為附
    命完成戒癮治療之緩起訴處分，抑或為其他適法處理，尚不
    得對被告追訴處罰，檢察官前所為之起訴，因上開法律規定
    與實務見解改變之情事變更事由，其程序即屬違背規定，且
    無從補正，依刑事訴訟法第303條第1款規定，自應諭知不受
    理判決。原審法院同此認定，不經言詞辯論，諭知不受理判
    決，核無不當或違誤之處。　　
六、駁回上訴之理由：
　㈠檢察官上訴意旨略以：被告前於106年6月間之施用毒品行為
    ，經依該署106年度毒偵字第4159號為附命完成戒癮治療之
    緩起訴處分確定，被告於緩起訴期間內，未依通知按時接受
    追蹤輔導及不定期採尿檢驗，經檢察官撤銷緩起訴處分確定
    。被告於前開撤銷緩起訴處分公告後3年內，再犯本案施用
    第一級毒品行為，因其事實上已接受等同觀察、勒戒之處遇
    ，自應由檢察官逕行起訴，並無再次觀察、勒戒之必要，原
    審法院逕為不受理判決，有所違誤，請予撤銷改判等語。被
    告上訴意旨則以：被告並未攜帶任何毒品，卻遭桃園保安大
    隊栽贓，對被告強制採尿，已屬不正當手段，原審未依職權
    調查釐清事實經過，判決顯失公允，懇請鈞院給予適法之處
    理，以維被告之權利云云。
　㈡惟按毒品危害防制條例第24條第1項所規定「附命緩起訴」程
    序，依現行實務見解，犯同條例第10條第1項、第2項之施用
    第一級或第二級毒品罪者，如已完成「附命緩起訴」之戒癮
    治療，事實上已接受等同「觀察、勒戒或強制戒治」執行完
    畢釋放之處遇，則如於同條例第23條第2項所定「3年」内，
    再犯施用第一級或第二級毒品罪，顯現其再犯率甚高，原規
    劃之「附命緩起訴」完成戒癮治療制度功能無法發揮成效，
    已無再次接受「觀察、勒戒或強制戒治」處遇之必要，自應
    依該條例第23條第2項規定之相同法理，逕行追訴（提起公
    訴或聲請簡易判決處刑），而無再依該條例第20條第1項重
    行聲請觀察、勒戒或強制戒治之必要，且此經「附命緩起訴
    」，應以經「附命緩起訴」並完成戒癮治療後，起算該「3
    年」内再犯之期間（最高法院109年度台非字第76號、第77
    號判決意旨參照)。參酌毒品危害防制條例第20條之立法理
    由，施用毒品者未完成「附命緩起訴」之戒癮治療，緩起訴
    處分後經撤銷，其緩起訴處分並未完成，自不得解為等同「
    觀察、勒戒」之處遇已完成，即不得認其事實上已接受等同
    「觀察、勒戒或強制戒治」執行完畢釋放之處遇，自無從依
    此起算3年之再犯期間。
　㈢本件被告前雖曾因施用第二級毒品案件，經臺灣桃園地檢署
    檢察官以106年度毒偵字第4159號為附命戒癮治療之緩起訴
    處分，嗣因被告於緩起訴期間內未依通知按時至該署觀護人
    室進行追蹤輔導及不定期尿液採驗，經該署檢察官撤銷緩起
    訴處分後聲請簡易判決處刑，復經原審判處罪刑確定，業如
    前述，則被告所受前案之附命緩起訴既經撤銷，其戒癮治療
    未完成，事實上並未因上開緩起訴處分而受有等同於觀察、
    勒戒或強制戒治執行完畢之情事，尚無從依此起算3年之再
    犯期間。檢察官提起上訴，猶執前詞主張本案應逕行起訴，
    並無再次聲請法院裁定觀察、勒戒之必要，而指摘原判決不
    當，自難認可採。又法院受理案件，其審查順序，係先程序
    、後實體。如認欠缺訴訟條件，即應為形式判決終結其訴訟
    關係，無從再為實體上之審理。本件檢察官前依修正前毒品
    危害防制條例規定提起公訴，起訴程序固未違背當時之規定
    ，然依新修正之毒品危害防制條例規定及前揭實務見解，本
    案已不得追訴，檢察官逕行起訴，即屬起訴之程序違背規定
    ，依法應為不受理之判決，法院無從就實體事項予以審究，
    被告以前揭情詞指摘原判決不當，亦難認有理由。
  ㈣綜上所述，檢察官及被告之上訴，均為無理由，爰不經言詞
    辯論，逕予駁回。　　
據上論斷，應依刑事訴訟法第368條、第372條，判決如主文。
中　　華　　民　　國　　110 　年　　2 　　月　　5 　　日
                  刑事第十一庭  審判長法　官  周煙平
                                      法　官  陳俞伶
                                      法　官  連育群
以上正本證明與原本無異。
如不服本判決，應於收受送達後20日內向本院提出上訴書狀，其
未敘述上訴之理由者並得於提起上訴後20日內向本院補提理由書
（均須按他造當事人之人數附繕本）「切勿逕送上級法院」。
                                      書記官  廖紫喬
中　　華　　民　　國　　110 　年　　2 　　月　　5 　　日